最高法院刑事判決　　　　　　一○○年度台上字第二一九八號
上　訴　人　台灣高等法院台南分院檢察署檢察官　
被　　　告　吳美英
　　　　　　吳振斟
　　　　　　曾玉盆
上列上訴人因被告等違反公職人員選舉罷免法案件，不服台灣高
等法院台南分院中華民國一○○年三月一日第二審判決（九十九
年度選上訴字第一○六三號，起訴案號：台灣雲林地方法院檢察
署九十八年度選偵字第三五號、九十九年度選偵字第一三號），
提起上訴，本院判決如下：
    主  文
原判決撤銷，發回台灣高等法院台南分院。
    理  由
一本件原判決認定：被告吳美英係雲林縣第十七屆縣議員候選人
林新丁同居人，另被告吳振斟、曾玉盆分別為吳美英之胞弟、舅
媽。吳美英和吳振斟為期林新丁順利當選，於民國九十八年十一
月下旬某日，同往曾玉盆住處商議，取得曾玉盆同意代為向其鄰
居即雲林縣褒忠鄉有才村有投票權之選民買票，每票代價新台幣
（下同）五百元，約使選民投票給林新丁，吳美英、吳振斟提供
賄款四萬元，以便買得八十票。謀議既定，三人乃基於買票致使
林新丁當選為目的之單一犯意聯絡，曾玉盆取得該約定之四萬元
後，按計畫接續進行，於同年、月三十日，先向該村一鄰有才五
號之六選民吳桂蓮（收賄投票罪已經判刑確定）買票，交付五百
元，言明投票給林新丁，吳桂蓮應允而收受，曾玉盆另交付二千
五百元給吳桂蓮，囑由吳桂蓮代向其家中成員即配偶王一、子女
王耀忠、王俊龍、王淑慧、婆婆王吳碧霞買票，吳桂蓮同意並果
然照辦；曾玉盆又至同村、鄰有才五號，向林江（經處分緩起訴
）買票，亦交付五百元，林江應允投票給林新丁，曾玉盆另交付
一千元，囑請林江代向其妻吳碧蓮、子林祺松買票，林江同意，
但祇交給吳碧蓮五百元達成賄選作為，卻未及將另五百元交給林
祺松，而仍屬預備階段；曾玉盆復至同縣內某農田，向設籍同上
村、鄰有才八十九號之一選民倪美珠（亦經處分緩起訴）買票，
倪美珠同意投票給林新丁而收受五百元，曾玉盆另付給二千元，
囑請倪美珠代向其家中成員即配偶廖春福、子廖基利、廖英全及
婆婆廖蔡炒買票，倪美珠應允收受，然尚未轉達，僅止預備階段
等情。因而撤銷第一審關於被告三人部分之科刑判決，改判仍均
論處吳美英、吳振斟、曾玉盆以共同對於有投票權之人交付賄賂
，而約其投票權之行使罪刑（前一人依刑法第五十九條犯情可憫
恕規定減輕其刑；後二人依偵查中自白規定減輕其刑；三人並悉
宣告緩刑及附條件）。固非無見。
二惟查：(一)、有罪之判決書，必須事實記載與理由說明互相適合
，且理由之間必須前後不相矛盾，始謂適法，否則即有判決理由
矛盾之違誤，足以構成撤銷之原因。原判決事實認定被告三人係
謀議由曾玉盆「反覆接續」向雲林縣褒忠鄉有才村有投票權之選
民買票賄選（見原判決第三頁第十六至十八行），似謂係接續犯
，其理由欄內亦花費甚大篇幅說明屬於接續犯性質（見原判決第
十七至十九頁）；然則竟於理由－二－(三)內，敘述其判決附表
二所示之犯行，未據起訴，因與起訴之如附表一所示部分，具有
「集合犯」一罪之關係，自得一併審理（見原判決第十六頁倒數
第一至六行，第十七頁第一行）。按諸接續犯與集合犯乃屬不同
之行為態樣概念，不應混淆，上揭記敘，顯有前後不一之判決理
由矛盾情形。(二)、刑法第五十九條犯罪情狀顯可憫恕，認科最低
度刑仍嫌過重者，得酌量減輕其刑之規定，固為法院得自由裁量
之事項，然並非漫無限制，必須犯罪另有特殊之原因與環境，在
客觀上足以引起一般同情，認為即予宣告法定最低度刑，猶嫌過
重者，始有其適用；是為此項裁量減輕時，必須就被告全部犯罪
情狀，予以審酌在客觀上是否足以引起社會上一般人之同情，而
可以憫恕之情形，並於判決理由內詳加說明，始為適法。原判決
事實欄內既載明吳美英意圖對有投票權八十人交付賄賂而買票，
且已將總額四萬元之賄款交給曾玉盆進行（見原判決第三頁第十
六至十九行），卻又於理由內說明實際上祇買得九票，賄款四千
五百元，對象皆曾玉盆鄰居，影響有限（見原判決第二十三頁第
一、五、七行），似將危害與實害分開觀察、記敘，而僅就實害
部分給予評價，是否妥適，已有待酌；其進而以吳美英係為同居
人之特殊情誼，囿於過往選舉文化，央請舅媽向鄰居賄選，祇買
得三家人，「非有計劃大張旗鼓」，情理上尚非無可憫恕之情，
應適用刑法第五十九條予以酌減其刑（見同上頁第二至六、九、
二十四行），但未就其客觀上如何確足引起社會一般人士之同情
，並予寬恕之理由，具體、充分載述，難昭各方折服，自嫌理由
欠備。(三)、緩刑宣告，雖屬實體法賦予法院得自由裁量之職權，
但此項職權之行使，必須有其客觀之判斷決定依據，不能恣意為
之，自非以審判者專憑主觀「自我感覺良好」為已足，仍應力求
客觀、公正，以契合國民之法律感情，並副社會之期待。舉賄選
案件為例，無論買票或賣票，均害民主政治之健全發展，前者
尤甚、難容，社會健全通念咸認為當予嚴懲不貸，修法提高法定
刑度，即為明證。對於是類犯罪之行為人，固非絕對不能給予緩
刑宣告，一般常情既無，自須有堅強之理由，並在判決內詳加說
明，以昭公正、適當，並釋群疑，否則仍有理由欠備之違失，尤
其所憑決定之基礎事實，必須與卷內訴訟資料相適合，其若不然
，難謂無證據上理由矛盾之違誤。原判決以被告三人犯罪後均自
白犯行，深表悔悟，態度誠懇為由，憑為宣告緩刑之裁量依據（
見原判決第二十六頁第九、十二、二十一、二十二行），然則吳
美英自警詢、偵查迄歷審，一再否認犯罪，且多方設詞展辯（見
選他卷第一六二至一六五、一六七至一七二頁；聲羈卷第十二至
十四、十八、十九頁；選偵卷第二十、二十一、六十五頁；第一
審卷第一一一、二０二、二０三頁；原審卷第五十二頁），迨原
審最後審判期日始承認犯罪，但仍推稱係吳振斟提議買票，伊被
動同意（見原審卷第一二六頁）；吳振斟亦全力替吳美英脫罪，
供稱吳美英毫不知情（見選他卷第一七四至一七七、一七九至一
八四頁，聲羈卷第十四至十七頁，選偵卷第九頁）；曾玉盆尚且
因替吳美英作偽證，經檢察官另案起訴（見原審卷第一０八頁）
，以上各情是否堪認坦白認錯、深表悔悟、態度誠懇？檢察官上
訴意旨執以指摘，洵非無理由。以上，或為上訴意旨所指摘，或
屬本院得依職權調查之事項，應認原判決具有撤銷發回更審之原
因。
據上論結，應依刑事訴訟法第三百九十七條、第四百零一條，判
決如主文。
中    華    民    國  一○○  年    五    月    四    日
                      最高法院刑事第八庭
                          審判長法官  花  滿  堂  
                                法官  黃  正  興  
                                法官  洪  昌  宏  
                                法官  徐  昌  錦  
                                法官  王  聰  明  
本件正本證明與原本無異
                                      書  記  官  
中    華    民    國  一○○  年    五    月    五  日
                                                      Ｑ